臺灣臺北地方法院刑事判決
111年度審簡上字第21號
上  訴  人  臺灣臺北地方檢察署檢察官 
上  訴  人
即  被  告  楊澤祖




選任辯護人  王聰智律師（法扶律師）
上列上訴人等因被告偽造文書案件，不服本院中華民國110年11
月26日110年度審簡字第1586號第一審刑事簡易判決（起訴案號
：110年度偵字第19681號），提起上訴，本院管轄之第二審合議
庭判決如下：
    主  文
原判決撤銷。
楊澤祖犯行使偽造私文書罪，處有期徒刑參月，如易科罰金，以
新臺幣壹仟元折算壹日。未扣案如附表「偽造之署押及數量」欄
所示之署押壹枚沒收。
    事  實
一、楊澤祖於民國109年2月19日14時30分許，前往蕭易杰所開設
    、址設臺北市○○區○○街0段00號9樓之3之「Jay Spa仕女按摩
    工作坊」應徵按摩師工作，竟基於行使偽造私文書之犯意，
    於「Jay Spa仕女按摩工作坊合約書」上簽章欄，偽造「周
    穎延」之署押1枚，而偽造完成表彰係周穎延本人前來簽訂
    契約證明之意、性質上屬於私文書之上開文件後，再將上開
    文件持交蕭易杰而行使之，足生損害於名義人周穎延、蕭易
    杰及上開工作坊對於聘僱員工資料管理之正確性。
二、案經蕭易杰訴由臺灣臺北地方檢察署檢察官偵查起訴。
    理  由
壹、程序部分：
一、本判決所引用被告以外之人於審判外之陳述，雖屬傳聞證據
    ，然檢察官、被告楊澤祖暨其辯護人於本院準備程序中均同
    意該等證據有證據能力（見本院審簡上字卷第75至76頁），
    本院審酌上開被告以外之人於審判外陳述作成時之情況，並
    無不能自由陳述之情形，亦未有違法、不當或其他瑕疵，且
    與待證事實具有關連性，以之作為證據應屬適當，認均有證
    據能力。 　　
二、其餘本判決所引之非供述證據，並無證據證明係公務員違背
    法定程序所取得，亦無顯有不可信之情況，且經本院於審理
    期日提示予被告辨識而為合法調查，依刑事訴訟法第158條
    之4反面規定，應認均有證據能力。
貳、實體部分：
一、訊據被告固不否認有於前揭時、地，在上開文件簽章欄簽署
    「周穎延」之署名並持之向告訴人蕭易杰行使之事實，惟否
    認有何行使偽造私文書犯行，辯稱：依臺灣臺北地方檢察署
    檢察官110年度偵字第19681號不起訴處分書內容可知，被告
    並無損害告訴人之事實；此外，上開契約內容諸多違法，違
    法之契約並無偽造文書之問題云云。經查：
　㈠被告對有於前揭時、地，在上開文件簽章欄簽署「周穎延」
    之署名，並持之向告訴人行使等情，並不爭執（見他字卷第
    92頁，本院審訴字卷第36頁、第56頁，本院審簡上字卷第74
    頁、第102頁、第126至127頁），復與證人即告訴人蕭易杰
    於警詢及偵查中證述之情節，若合符節（見他字卷第5頁、
    第44至45頁），且有Jay Spa仕女按摩工作坊合約書附卷可
    稽（見他字卷第33頁）。此部分事實，應堪認定。
　㈡刑法第210條之偽造文書罪，構成要件中之「足以生損害」，
    係指有足以發生損害之危險或疑慮而言，屬於抽象意義，不
    以發生實質之損害結果為必要（最高法院100年度台上字第3
    477號判決意旨可供參照）。亦即，刑法處罰偽造文書罪之
    主旨，所以保護文書之實質的真正，雖尚以足生損害於公眾
    或他人為要件之一，亦衹以有損害之虞為已足，有無實受損
    害，在所不問，且此所謂損害，亦不以經濟價值為限（最高
    法院51年台上字第1111號判決先例要旨可供參照）。經查，
    被告於Jay Spa仕女按摩工作坊合約書上簽章欄，簽署「周
    穎延」之署押1枚，係表彰「周穎延」本人前來簽訂契約證
    明之意，已使告訴人誤認被告之真實身分即「周穎延」。此
    由證人即告訴人蕭易杰於偵查中證稱：當時被告來面試，他
    用的身分證不是楊澤祖的名字，是用周穎延的名字，最後他
    因偷竊被抓到時，我才知道他的真實姓名是楊澤祖等語（見
    他字卷第5頁），更可以得知，被告前揭舉措確已致告訴人
    主觀上誤認被告即「周穎延」本人，且「周穎延」本人有簽
    訂契約之意。又被告簽署之前揭文件，既有表彰簽署之人同
    意雙方約定之相關權利義務並依約履行且願意承擔日後債務
    不履行相關責任、受其拘束之意，則被告前揭舉措致使告訴
    人誤認被告真實身分即「周穎延」，致告訴人無從知悉締約
    相對人之真實身分，按上說明，當有足以生損害之虞。
　㈢被告固辯稱：依臺灣臺北地方檢察署檢察官110年度偵字第19
    681號不起訴處分書內容可知，被告並無損害告訴人之事實
    云云。惟查，觀諸前揭處分書所載：「告訴暨臺北市政府警
    察局中正第二分局報告意旨略以：……另基於行使偽造文書之
    犯意，提供非其本人之『賴宇軒』國民身分證予告訴人，使告
    訴人誤認該國民身分證為其所有，致生損害於告訴人」等語
    ，暨其理由認定所載：「是以，於被告任職Jay Spa仕女按
    摩工作坊期間，告訴人之認知係被告姓名為『周穎延』，是被
    告傳送『賴宇軒』國民身分證予告訴人時，告訴人當知『賴宇
    軒』身分證並非被告本人所有，則被告辯稱係告訴人稱提供
    任何身分證均可等語，應非虛妄，自難認被告有何行使偽造
    文書之情事」等語，足徵前揭處分書乃針對被告「提供非其
    本人之『賴宇軒』國民身分證予告訴人」之行為，所為之認定
    ，而認於告訴人主觀上認知被告係「周穎延」之客觀情狀下
    ，被告提供「賴宇軒」國民身分證之行為，客觀上當使告訴
    人認知上開身分證所表彰之人與告訴人主觀上認知之締約者
    ，並不相同。則被告提供「賴宇軒」國民身分證予告訴人之
    行為，當無使告訴人誤認上開身分證為被告所有而有足以生
    損害之虞。惟被告於本案之舉，乃係於Jay Spa仕女按摩工
    作坊合約書上簽章欄，簽署「周穎延」之署押1枚，用以表
    彰「周穎延」本人簽訂契約證明之意，此與前揭處分書所指
    提供「賴宇軒」國民身分證之行為，迥然有別。被告前揭所
    辯，要無足採。　　
　㈣被告另辯稱：上開契約內容諸多違法，違法之契約並無偽造
    文書之問題云云。惟契約內容是否合法，乃締約雙方權利義
    務如何分配之問題，此與雙方締約之初是否有受其拘束之意
    ，並無必然關聯。依被告之辯護人於本院準備程序中為被告
    利益辯護主張：被告並沒有去修改合約的內容，被告當時真
    的想要從事按摩的工作，被告後來也有依照合約替告訴人從
    事按摩工作賺錢等語（見本院審簡上字卷第74頁、第127頁
    ），益徵被告對其締約之初確有受前揭契約拘束並依約履行
    之意，並不爭執。準此，被告既同意雙方約定之相關權利義
    務並有依約履行之意，當應簽署足以表彰本人名義之署押，
    作為表彰本人願受法律上拘束之用意證明。被告前揭所辯，
    顯屬無據。
　㈤綜上所述，本案事證明確，被告有上揭事實欄所示犯行，洵
    堪認定，應予依法論罪科刑。　　　
二、論罪科刑之依據：核被告所為，係犯刑法第216條、第210條
    之行使偽造私文書罪。被告偽造署押之行為，為其偽造私文
    書之階段行為；而偽造私文書後持以行使，偽造私文書之低
    度行為，復為行使偽造私文書之高度行為所吸收，均不另論
    罪。
三、撤銷改判之理由：
  ㈠原審以被告犯罪事證明確，予以論罪科刑，固非無見。惟查
    ：①刑法第217條所稱之「偽造署押」，係指行為人冒用本人
    名義在文件上簽名或為民法第3條第3項所稱指印之類似簽名
    之行為者而言，如果僅在空白文書之姓名欄，書寫他人之姓
    名，其作用係識別人稱之用，而無簽名或類似與簽名有同一
    效力之行為者，即非該條所稱之署押，既非署押，即不生同
    法第219條不問屬於犯人與否沒收之問題（最高法院98年度
    臺上字第1809號判決意旨可資參照）。經查，本案被告雖曾
    於「Jay Spa仕女按摩工作坊合約書」之「暱稱」及「本人
    」欄位處書寫「周穎延」簽名各1枚，然依該合約書之整體
    意旨觀之，前揭「暱稱」及「本人」欄位登載之目的顯係在
    作為識別其人身分之用，非以本人填載為必要，欄位內所載
    姓名，亦不具「署押」之性質。是原判決於事實中認定被告
    在上開文件之「暱稱」及「本人」欄位處簽署「周穎延」簽
    名各1枚，並於理由中就此均依刑法第219條規定諭知沒收，
    容有未洽；②刑罰之量定，固屬法院自由裁量之職權行使，
    惟刑事審判之量刑，旨在實現刑罰權之分配的正義，故法院
    對科刑判決之被告量刑，應符合罪刑相當原則，使罰當其罪
    ，以契合人民之法律感情。此所以刑法第57條明定科刑時應
    審酌一切情狀，尤應注意該條所列各款情形，以為科刑輕重
    之標準（最高法院95年度台上字第1779號判決意旨可資參照
    ）。本件檢察官上訴意旨略以：被告素行不佳、犯後態度惡
    劣，雖於原審審判程序中坦認犯罪，但實際上並無悛悔之意
    ，原審僅輕判其有期徒刑2月，尚難真實反映被告惡性及犯
    後態度等語。本院考量被告於本院時否認犯行，此確為原審
    未及審酌之重要量刑事項，檢察官上訴認原審量刑過輕，尚
    非無據，被告以前詞置辯否認犯行，請求撤銷原判決改判無
    罪，雖無理由，然原判決既有前述未及審酌及不當之處，自
    應由本院將原判決撤銷改判。
　㈡爰以行為人之責任為基礎，審酌被告為應徵工作賺取薪資，
    竟於「Jay Spa仕女按摩工作坊合約書」偽造「周穎延」之
    署押，所為已有足生損害於被冒名者「周穎延」、告訴人及
    Jay Spa仕女按摩工作坊對於員工管理正確性之虞，應予非
    難；兼衡被告於原審坦承犯行，嗣於本院準備程序中及審理
    時否認犯行，且迄未與告訴人達成和解之犯後態度；另審酌
    被告自述研究所在學之智識程度、目前無業、無子女等家庭
    生活經濟狀況（見本院審簡上字卷第128頁），暨其持有輕
    度身心障礙證明之身心狀況（見本院審訴字卷第59頁）；暨
    其犯罪之動機、目的及手段等一切情狀，爰量處如主文所示
    之刑，並諭知易科罰金之折算標準，以示懲儆。
四、沒收部分：
　㈠未扣案如附表所示文件上偽造之「周穎延」署押1枚，應依刑
    法第219條規定沒收。至其偽造如附表所示之私文書，既經
    被告提出於告訴人，已非被告所有，爰不予宣告沒收，併此
    敘明。
　㈡至被告於附表所示文件上「暱稱」、「本人」欄位處所書寫
    之「周穎延」署押各1枚，旨在作為識別其人身分之用，不
    具「署押」性質，已如前述，爰不予宣告沒收，附此敘明。
據上論斷，應依刑事訴訟法第455條之1第1項、第3項、第369條
第1項前段、第364條、第299條第1項前段，刑法第210條、第216
 條、第41條第1項前段、第219條，判決如主文。　
本案經檢察官鄭少珏提起公訴，檢察官張友寧提起上訴，檢察官
劉文婷、謝雨青到庭執行職務。
中　　華　　民　　國　　111 　年　　6 　　月　　14　　日
　                刑事第二十二庭審判長法  官  莊書雯
                                      法　官  廖棣儀
　　　　　　　　　　                  法  官  葉詩佳
上正本證明與原本無異。
不得上訴。
                                      書記官  巫佳蒨
中　　華　　民　　國　　111 　年　　6 　　月　　14　　日
附表：
文件名稱 欄位 偽造之署押及數量 卷證出處 Jay Spa仕女按摩工作坊合約書 簽章欄 「周穎延」署押1枚 他字卷第33頁 
附錄本案論罪科刑法條全文：
中華民國刑法第210條
（偽造變造私文書罪）
偽造、變造私文書，足以生損害於公眾或他人者，處5年以下有
期徒刑。
中華民國刑法第216條
（行使偽造變造或登載不實之文書罪）
行使第210條至第215條之文書者，依偽造、變造文書或登載不實
事項或使登載不實事項之規定處斷。